臺灣士林地方法院民事判決
109年度訴字第1407號
原      告  富邦東新名廈管理委員會

法定代理人  吳偲敬  
訴訟代理人  陳又新律師
複  代理人  宋建誼律師
被      告  陳祺富  

            蔡秋媚  

共      同
訴訟代理人  施習盛律師
            陳宏宇  

上列當事人間請求返還不當得利等事件，本院於民國111年9月27
日言詞辯論終結，判決如下：
    主  文
原告之訴及假執行之聲請均駁回。
訴訟費用由原告負擔。
    事實及理由
壹、程序方面
一、按訴狀送達後，原告不得將原訴變更或追加他訴，但請求之
    基礎事實同一者，不在此限，民事訴訟法第255條第1項第2 
    款定有明文。查，原告起訴時訴之聲明第一項為被告等應將
    坐落臺北市○○區○○段○○段00地號(下稱系爭土地)建物(門牌
    號碼臺北市○○區○○街00巷00號)附連圍繞如原證三所示A空地
    上地上物騰空遷讓返還予原告及該建號建物全體共有人，第
    二項為被告等應自民國107年7月1日起至騰空遷讓返還第一
    項所示範圍之A空地之日止，按月連帶給付原告新臺幣（下
    同）3,500元，第三項為被告陳祺富及蔡秋媚應連帶將原設
    置於A空地如原證六所示之2組ㄇ型白鐵(下稱系爭白鐵)回復
    原狀至如原證七所示之原始設計（見本院109年度湖調字第2
    29號卷，下稱調字卷第10頁）。後於本院變更訴之聲明第一
    項為被告陳祺富應將系爭土地上如土地複丈成果圖所示A空
    地(下稱系爭占用土地)返還予原告及該建號建物全體共有人
    ，第二項為被告陳祺富應自107年7月1日起至返還系爭占用
    土地之日止，按月給付原告3,500元，及第三項聲明為被告
    陳祺富、蔡秋媚應連帶給付原告1萬7,000元及自111年6月15
    日起至清償日止，按週年利率百分之5計算之利息(見本院卷
    第568頁），被告對於變更聲明部分沒有意見(見本院卷第42
    6頁)，核變更之訴與原訴均為系爭占用土地、系爭白鐵所生
    之爭議，其基礎事實同一，依前揭說明，應予准許。
二、次按原告於判決確定前，得撤回訴之全部或一部。但被告已
    為本案之言詞辯論者，應得其同意，民事訴訟法第262條第1
    項定有明文。是原告撤回被告陳宏宇部分，已得被告陳宏宇
    之同意(見本院卷第569頁)，揆諸前揭說明，上開訴之一部
    生撤回之效力。
貳、實體方面
一、原告主張：原告負責門牌號碼臺北市○○區○○街00巷0○0○00○0
    0號(坐落於系爭土地)公寓大廈(下稱系爭大廈)之管理維護
    ，被告陳祺富為系爭大廈11號1樓(下稱系爭11號1樓房屋)所
    有權人，被告蔡秋媚為陳祺富之配偶。系爭占用土地)原由
    原告設置有2組長約200公分、高60公分(地面下15公分、地
    面上45公分）之系爭白鐵，價額為1萬7,000元，被告陳祺富
    竟未經原告同意，於106年2月18日持榔頭毀損基座後，與蔡
    秋媚共同拆除系爭白鐵，並由被告陳祺富無權占用系爭占用
    土地做為停車之用，已侵害原告及系爭大廈其他共有人之權
    利。爰擇一依民法第767條第1項前段及第821條、第184條1
    項前段規定，請求被告返還系爭占用土地予原告及全體共有
    人，並依民法第179條規定，請求被告按占用期間以系爭大
    廈停車管理費計算給付相當於租金之不當得利，及依民法第
    184條第1項前段、第185條規定，請求陳祺富、蔡秋媚應賠
    償系爭白鐵價額1萬7,000元。並聲明：㈠被告陳祺富應將系
    爭占用土地返還予原告及該建號建物全體共有人；㈡被告陳
    祺富應自107年7月1日起至返還系爭占用土地之日止，按月
    給付3,500元予原告；㈢被告陳祺富及蔡秋媚應連帶給付原告
    1萬7,000元及自民事變更聲明暨陳報狀繕本送達翌日（即11
    1年6月15日）起至清償日止，按週年利率百分之五計算之利
    息；㈣原告願供擔保，請准宣告假執行。
二、被告則以：原告並非系爭土地之共有人，自無民法第767條
    第1項前段適用；陳祺富於77年間向訴外人富邦建設股份有
    限公司(下稱富邦建設公司)購得系爭11號1樓房屋，依契約
    約定系爭大廈一樓空地歸被告陳祺富管理使用，再依系爭大
    廈竣工圖及配置圖，系爭11號1樓房屋前之空地即包含系爭
    占用土地，且鄰戶亦做為營業停車使用；另依系爭大廈規約
    第2條第3項約定，系爭占用土地已經約定由被告陳祺富專用
    ，可知被告陳祺富確實因分管而有權使用系爭占用土地。又
    系爭占用土地並非公共通道，系爭大廈區分所有權人於108
    年會議中將該空地認定為公共通道，已違反公寓大廈管理條
    例第33條第3款規定而無效。系爭占用土地既為被告陳祺富
    所分管，而系爭白鐵未經被告陳祺富同意逕行施設，被告陳
    祺富自得基於管理權拆除系爭白鐵，況系爭白鐵並無損壞，
    放置在系爭大廈地下室內等語置辯。並聲明：㈠原告之訴及
    假執行之聲請均駁回。㈡如受不利判決，願供擔保請准宣告
    免為假執行。
三、兩造不爭執事項(見本院卷第140頁)：
　㈠陳祺富為系爭11號1樓房屋之區分所有權人；系爭大廈之住戶
    於77年間與建商富邦建設公司之房屋及土地買賣契約書第12
    條第4項有約定：「……一樓空地及房屋頂層之平頂除公共設
    施佔有之部份外，各歸一樓及頂層住戶管理使用……」(見本
    院卷第507頁)。
　㈡系爭大廈住戶規約第2條第1項第3款有約定：「約定專用部分
    ：公寓大廈共用部分經原始富邦東新名廈購屋契約，約定供
    特定區分所有權人使用者」；第3項約定：「本公寓大廈法
    定空地，共用部分，應供全體區分所有權人及住戶共同使用
    ，除原始富邦東新名廈購屋契約約定外，非經區分所有權人
    會議之決議，不得約定為約定專用部分」(見調字卷第29頁)
    。
　㈢系爭占用土地之地面磁磚有殘留部分黃色標線痕跡（見調字
    卷第53頁）。
　㈣系爭占用土地外側馬路已經臺北市政府劃設綠色人行專用道
    （見調字卷第188頁）。
四、本院之判斷　
　　兩造均同意簡化本件爭點為㈠原告依民法第767條第1項前段
    、第821條、第184條第1項前段等規定，請求被告陳祺富將
    系爭占用土地返還予原告及全體共有人是否有理由？㈡原告
    依民法第179條規定，請求被告陳祺富應自107年7月1日起至
    返還系爭占用土地之日止，按月給付2,500-3,500元，是否
    有理由？㈢原告依民法第184條第1項前段、第185條規定，請
    求被告陳祺富及被告蔡秋媚連帶給付1萬7,000元，是否有理
    由？茲分述如下：
  ㈠原告依民法第767條第1項前段、第821條、第184條第1項前段
    等規定，請求被告陳祺富將系爭占用土地返還予原告及全體
    共有人是否有理由？
　⒈按依公寓大廈管理條例所設置之管理委員會雖非區分所有權
    人，然其本於管理權就私法上爭議，有訴訟實施權，對於他
    人無權占用公寓大廈共用部分，得請求返還之(最高法院107
    年度台上字第2130號民事判決意旨參照)，是原告雖非系爭
    大廈區分所有權人，仍得本於管理權，有訴訟實施權，就無
    權占用系爭大廈共用部分，請求返還之，是被告抗辯原告非
    適格當事人，即屬無據。
　⒉次按公寓大廈等集合住宅就大廈之共用部分，於公寓大廈管
    理條例（下稱條例）施行前，全體區分所有權人得以分管契
    約約定由特定共有人專用，該條例施行後，除法律另有規定
    外，參同條例第23條、民法第799條第3項後段規定，亦得由
    區分所有權人會議決議，以規約定之(最高法院111年度台上
    字第1137號民事判決意旨參照)；次按公寓大廈等集合住宅
    之買賣，建商與各承購戶約定，公寓大廈之共用部分或其基
    地之空地由特定共有人使用者，約定由特定區分所有人使用
    ，應解為全部共有人已合意成立分管契約。此項分管約定，
    依該條例第55條第2項但書規定，不受第7條第3款規定之限
    制，且共有人倘已按分管契約占有該特定之屋頂平台，他共
    有人嗣後將其區分所有建物讓與第三人，除有特別情事外，
    其受讓人對於分管契約之存在，通常即有可得而知之情形，
    而應受分管契約之拘束(最高法院110年度台上字第2139號民
    事判決、108年度台上字第2265號民事判決意旨參照)。
　  經查，
　⑴被告陳祺富與富邦建設公司於77年3月22日簽署不動產預定買
    賣契約書，依該買賣契約書第12條第4項約定「…一樓空地及
    房屋頂層之平頂除公共設施佔有之部份外，各歸一樓及頂層
    住戶管理使用，但不得違章使用。」(見本院卷第507頁)；
    該條項之約定亦為富邦建設公司於出售系爭大廈房屋時與買
    受人約定之契約條款(見兩造不爭執事項㈠)。系爭11號1樓房
    屋於78年5月23日為第一次所有權登記。
　⑵系爭大廈住戶規約第2條第1項第3款有約定：「約定專用部分
    ：公寓大廈共用部分經原始富邦東新名廈購屋契約，約定供
    特定區分所有權人使用者」(見不爭執事項㈡）。
　⑶參以系爭大廈竣工圖(見本院卷第66頁)，及系爭大廈地面層
    平面圖所載(見系爭大廈使用執照卷)，系爭11號1樓房屋前
    方除有設置天井、花臺，相鄰之9號1樓房屋亦同為設置天井
    及花臺外，其餘1樓前方均為空地；系爭占用土地外側馬路
    已經臺北市政府劃設綠色人行專用道（見不爭執事項㈣）。
　⑷證人即系爭大廈警衛田濟群於本院審理時證稱：伊自97年10
    月起任職系爭大廈警衛，7號1樓富邦產險公司有反應門口老
    是有車子停，導致上班要停沒辦法停，跟主委建議設置停車
    樁，鑰匙在富邦那邊，由富邦自行控制等語(見本院卷第240
    -244頁)。
　⑸承上可知，系爭大廈為公寓大廈管理條例施行前(84年6月28
    日)興建完成之大廈，且建商與各承購戶已簽署買賣契約，
    約定一樓空地除公共設施佔有之部份外，歸一樓住戶管理使
    用，而依系爭大廈竣工取得使用執照當時之圖面所示，系爭
    11號1樓前方之空地即系爭占用土地僅設置天井、花臺做為
    公共設施所使用，依前揭說明，應解為全部共有人已合意除
    天井、花臺為公共設施外，由被告陳祺富、其他1樓住戶分
    管該戶前方之空地，此亦合於證人田濟群所證稱由7號1樓住
    戶富邦產險公司自行使用該戶前方之空地，是被告陳祺富確
    實已因分管契約約定使用收益系爭占用土地，且系爭大廈原
    承購戶之受讓人，亦應受該分管契約之拘束。
　⒊原告雖主張系爭占用土地前依區分所有權人會議決議設置為
    機車停車位使用，而為公共設施云云，並提出原證4、5之照
    片、原證10之系爭大廈區分所有權人108年第一次臨時會會
    議記錄(見調字卷第53-58頁、第73頁)，以佐證系爭占用土
    地為公共設施。然按修正前民法第820條第1項規定：共有物
    ，除契約另有訂定外，由共有人共同管理之。共有物分管契
    約乃共有人就共有物管理方法所成立之協議，依此項規定，
    僅得由共有人全體共同協議訂定之。為促使共有物有效利用
    ，民法第820條第1項至第4項於98年1月23日修正後規定如下
    ：共有物之管理，除契約另有約定外，應以共有人過半數及
    其應有部分合計過半數之同意行之。但其應有部分合計逾2/
    3者，其人數不予計算（第1項）。是以新法修正施行後，共
    有人對於共有物之管理，除得經共有人全體同意以契約約定
    外，亦得以多數決決定，甚至由法院裁定變更之。惟倘經全
    體共有人訂立未定期限之分管契約，則該分管契約之終止，
    須經全體共有人同意始得為之，此即第820條第1項所稱「除
    契約另有約定外」之情形，共有人尚不得逕以多數決方式終
    止分管契約，變更共有物管理方法(最高法院111年度台上字
    第898號民事判決意旨參照)。查，
　⑴原證4、5之照片上地面磁磚有殘留部分黃色標線痕跡(見不爭
    執事項㈢)。
　⑵參以前揭系爭大廈使用執照地面層平面圖所示，系爭11號1樓
    前方並未設置有機車停車位。
　⑶原證10之會議記錄則記載22票同意認定11號1樓前地花圃馬路
    間的通道為公共通道，說明記載104年前11號1樓前的花圃和
    馬路間的通道原設為公共摩托車位，因為常影響住戶行走通
    過之安全，104年廢除停車位後…(見調字卷第73頁)；原證11
    之系爭大廈區分所有權108年會議紀錄，其上記載依據區分
    所有權人名冊，應出席區分所有權人總計29人(見調字卷第7
    5頁)。
　⑷證人即系爭大廈警衛田濟群固於本院審理時證稱：伊自97年1
    0月起任職系爭大廈警衛，當時已經繪製有黃線，大樓很少
    有機車停，伊不知道有沒有跟被告協商等語(見本院卷第240
    -244頁)。
　⑸承上，系爭大廈區分所有權人雖曾於108年間召開區分所有權
    人會議，決議認定系爭占用土地為公共通道，且曾設置機車
    停車位，然系爭占用土地業經系爭大廈原全部共有人於77年
    間合意成立分管契約，約定由被告陳祺富分管，已認定如前
    ，是如欲終止該分管契約，依前揭說明，須經系爭大廈全體
    共有人同意始得為之，尚不得逕以多數決方式終止分管契約
    ，變更共有物管理方法，而108年該次會議僅有22票通過，
    而非全體29個區分所有權人通過終止變更該分管契約，並不
    生終止之效力；況，系爭占用土地外側馬路已經臺北市政府
    劃設綠色人行專用道（見不爭執事項㈣），系爭大廈住戶自
    得由該人行專用道通行，證人田濟群前揭證述亦無從認定富
    邦建設公司與各承購戶簽約時，系爭占用土地業已劃設為機
    車停車位，是原告前揭主張，自不足取。
　⒋從而，系爭占用土地確實為被告陳祺富所分管，且現僅供被
    告陳祺富作為停車使用，並未有違章使用之情，亦無侵害原
    告之所有權，則原告主張依民法第767條第1項前段、第821
    條、第184條第1項前段等規定，請求被告陳祺富騰空返還予
    原告及全體共有人，即屬無據。
　㈡原告依民法第179條規定，請求被告陳祺富應自107年7月1日
    起至返還系爭占用土地之日止，按月給付2,500-3,500元，
    是否有理由？
　　按無法律上之原因而受利益，致他人受損害者，應返還其利
    益，民法第179條前段定有明文。準此，依前述，被告陳祺
    富使用系爭占用土地乃係基於系爭大廈全體共有人分管契約
    ，依約有使用權利，自非無法律上原因，則原告主張被告陳
    祺富自107年7月1日起至返還系爭占用土地之日止，按月給
    付3,500元相當於租金之不當得利，洵屬無據。
　㈢原告依民法第184條第1項前段、第185條規定，請求被告陳祺
    富及被告蔡秋媚連帶給付1萬7,000元，是否有理由？
　⒈按因故意或過失，不法侵害他人之權利者，負損害賠償責任
    。數人共同不法侵害他人之權利者，連帶負損害賠償責任。
    民法第184條第1項前段、第185條第1項前段定有明文。
　⒉經查，系爭白鐵為原告於106年2月18日前自費設置在系爭占
    用土地上，嗣由被告於106年2月18日共同將系爭白鐵拆除，
    且將系爭白鐵放置在系爭大廈地下室等情，有監視器翻拍照
    片、照片、報價單等為證（見調字卷61-67頁、本院卷第160
    -162頁、456-462頁)，為兩造所不爭執(見本院卷第61、452
    、571頁)，是系爭白鐵雖曾設置於系爭占用土地內，並經被
    告共同拆除，然仍完整放置在系爭大廈地下室內，亦即原告
    對於系爭白鐵之所有權並未遭被告侵害；況被告僅係就無權
    占用其所使用收益之系爭占用土地內之物品予以拆除，實難
    遽認有侵害他人所有權之故意或過失可言，是原告此部分主
    張，亦屬無據。
五、綜上，原告主張依民法第767條第1項前段、第821條、第184
    條第1項前段等規定，請求被告陳祺富將系爭占用土地返還
    予原告及全體共有人；及依民法第179條規定，請求被告陳
    祺富應自107年7月1日起至返還系爭占用土地之日止，按月
    給付3,500元；以及依民法第184條第1項前段、第185條規定
    ，請求被告連帶給付1萬7,000元，於法均無據，不應准許，
    應予駁回。
六、本件事證已臻明確，兩造其餘之攻擊或防禦方法及所用之證
    據，經本院斟酌後，認為均不足以影響本判決之結果，爰不
    逐一論列，附此敘明。。
七、據上論結，原告之訴為無理由，依民事訴訟法第78條，判決
    如主文。
中　　華　　民　　國　　111 　年　　10　　月　　11　　日
                  民事第三庭  法  官  林玉蕙
以上正本係照原本作成。
如對本判決上訴，應於判決送達後20日內向本院提出上訴狀，若
委任律師提起上訴者，應一併繳納上訴審裁判費，否則本院得不
命補正逕行駁回上訴。　　　　　　　　　
中　　華　　民　　國　　111 　年　　10　　月　　11　　日
                              書記官  林瀚章